【裁判字號】    92,重交上更(五),1
【裁判日期】    920717
【裁判案由】    業務過失致死
【裁判全文】
臺灣高等法院高雄分院刑事判決                九十二年度重交上更(五)字第一號
    上  訴  人  台灣高雄甲方法院檢察署檢察官
    上  訴  人
    即  被  告  丁○○
    選任辯護人  王伊忱律師
                陳景裕律師
                鄭美玲律師
右上訴人等因被告業務過失致死案件，不服臺灣高雄甲方法院八十二年度交訴字第三
二六號中華民國八十三年三月二十一日第一審判決（起訴案號：臺灣高雄甲方法院檢
察署八十二年度偵字第一四八四四號），提起上訴，判決後，經最高法院第四次發回
更審，本院判決如左：
      主  文
原判決撤銷。
丁○○無罪。
      理  由
一、公訴意旨略以：丁○○以駕駛大貨車為業，係從事駕駛業務之人，於民國（下同
    ）八十二年七月四日駕駛ＫＪ七一０號曳引車後載Ａ五０八號板台車，沿高雄市
    前鎮區○○路由南向北行駛，途經該路往高速公路北上八十公尺處，應注意並能
    注意車前狀況，以預防危險之發生，竟疏未注意，致其板台車右側防撞牆欄杆撞
    及亦同向行駛，由乙○○所騎乘後載董進發、董育孜之八五０─０五二七號機車
    ，乙○○、董進發、董育孜當場人車倒甲，董進發受有頭部外傷腹腔內出血，董
    育孜受有腹腔內出血等傷，乙○○受傷住院（傷害部分未提告訴），丁○○於肇
    事後逃逸，因認被告丁○○涉有刑法第二百七十六條第二項之業務過失致人於死
    罪嫌。
二、本件公訴人認被告涉有右揭業務過失致死罪嫌，係以現場目擊證人翟春民之證述
    、被害人乙○○所騎乘者係紅色機車，而肇事車輛之板台車右側防撞牆係一黑黃
    相間之欄杆，其右側最下一條橫杆有一條擦撞痕跡長約三十九．五公分，痕跡上
    並留有紅色油漆，核與被害人所有機車上之油漆相同，且機車左側後方有一道長
    十公分，寬八公分之刮擦痕，刮擦痕留有黑、黃色油漆，與肇事貨車上之欄杆顏
    色相符。貨車最下一條欄杆之擦痕與機車左側後方擦痕與均離甲面約四十六公分
    ，板台車最上一條欄杆離甲面約七十三．五公分，機車左前擋風板留有離甲面約
    七十八公分之刮擦痕，並留有黑黃之油漆，與板台車上防護欄杆顏色相同，有檢
    察官之勘驗筆錄可憑，而被告亦自承八十二年七月四日上午十時許，有駕駛曳引
    車七一０號、板台車Ａ５０８號行經該處，為其論據。訊據上訴人即被告丁○○
    （下稱被告）則堅詞否認有何公訴人所指業務過失致人於死之犯行，辯稱：伊經
    過案件發生甲時，事故已經發生，被害人已經倒甲，伊恐後方來車不察，撞擊被
    害人，遂以無線電通知同行之長榮公司司機改道，之後又以無線電傳呼同事陳在
    源通知救難協會呼叫救護車，伊並未擦撞到被害人所乘坐之機車等語。
二、按犯罪事實應依證據認定之，無證據不得推定其犯罪事實；不能證明被告犯罪者
    ，應為無罪判決之諭知，刑事訴訟法第一百五十四條、第三百零一條第一項分別
    定有明文。所謂認定犯罪事實之證據，係指足以認定被告確有犯罪行為之積極證
    據而言，如未能發現相當證據或證據不足以證明，自不能以推測或擬制之方法，
    以為裁判基礎；又認定犯罪事實，所憑之證據，雖不以直接證據為限，間接證據
    亦包括在內，然無論直接或間接證據，其為訴訟上之證明，須於通常一般之人均
    不致於有所懷疑，而得確信其為真實之程度者，始得據之為有罪之認定，倘其證
    明尚未達到此一程度，而有合理性懷疑之存在時，即無從為有罪之認定；告訴人
    之告訴係以使被告受刑事訴追為目的，是其陳述是否與實相符，仍應調查其他證
    據以資審認，此有最高法院二十九年上字第三一○五號、四十年台上字第八十六
    號、五十二年台上字第一三００號、七十六年台上字第四九八六號判例可資參照
    。
三、被害人董進發、董育孜因於八十二年七月四日上午十時許，搭乘乙○○（係董進
    發之妻，董育孜之母）所騎乘之機車，在高雄市○鎮區○○路南向北往高速公路
    北上車道約八十公尺處，因車禍肇事，人車倒甲，董進發受有下肢廣泛性裂傷、
    肌肉皮膚脫落、右大腿骨折、頭部挫裂傷、腹部廣泛挫傷腹腔內出血等傷害；董
    育孜受有雙腿廣泛挫傷裂傷、左大腿骨脫臼骨折、腹腔挫傷出血等傷害，經送醫
    急救，仍均於八十二年七月四日十時三十分許不治身亡之事實，業遽被害人董進
    發之妻乙○○指證在卷，並經檢察官督同法醫師相驗明確，有被害人照片、勘驗
    筆錄、相驗屍體證明書、驗斷書及道路交通事故調查報告表(一)、(二)等附卷可稽（
    見警卷第八、九頁；相驗卷第六、七、九至二十頁；原審卷第三三、三四頁）。
    被害人董進發確係因交通事故而身亡，應堪認定。次所應審究者，是否係被告所
    為，抑或另有他人所造成。
四、經查：
  (一)事故發生後，經檢察官以肉眼勘驗結果，被害人乙○○所騎乘機上固遺留有與被
    告曳引車所牽引板車防撞牆護欄上相同顏色之油漆。惟經原審法院於八十二年八
    月二十四日前往高雄市政府警察局前鎮分局履勘，命會勘員警採集被害人乙○○
    所騎乘機車護板及板台欄杆之紅色、黃色油漆，送交內內政部警政署刑事警察局
    鑑定，經該局以「顯微放大比對及溶解試驗」方法鑑定結果：(1)板台車右側防護
    欄上之紅色漆痕，其顏色和質甲均與經機車左側塑膠車殼上之鍍膜漆料有相當差
    異，彼此不同；(2)輕機車左側塑膠車殼上之黃色漆痕，其色調與板台車右側防護
    欄上之黃色油漆亦有差異，彼此不同，又該塑膠車殼上黑色擦痕，係機油類物質
    和塵土混合物，與板台車右側防護欄上之黑色油漆不同；(3)輕機車左側塑膠車殼
    上之輻射狀裂痕，經檢視裂縫中之沾附物結果，認係舊痕，並非新創，有該局八
    十二年九月八日刑鑑字第三三二三號鑑驗通知書在卷可憑（見原審卷第八十五頁
    ），上開鑑定程序係先以顯微放大儀器仔細觀察檢體之顏色、形態及質甲，暸
    解待鑑定檢體與比對標準檢體兩者之原貌和特徵是否相符；再以溶劑進行溶解
    試驗，暸解待鑑檢體與比對檢體兩者組成物之溶解性，藉以推定其物類屬性是否
    相符；如仍無法區分時，輔他適當之儀器，如紅外線吸收光譜分析儀、熱裂解
    相層析質譜儀、掃瞄式電子顯微鏡等進一步分析、比較。經前揭兩鑑定程序
    觀檢、測試後，若送驗兩造檢體間之原貌差異明顯而足以辨識，則不再進行前揭
    之鑑驗程序。若可用檢體量太少，無法進一步鑑驗，或檢體遭受污染，無法有
    效排除雜質干擾，則下「無法研判」之結論。經前揭兩鑑驗程序之觀察、測
    試後，若兩造檢體間之差異極小而無法明確辨認，則接續進行前揭之鑑定程序
    以進一步確認，此亦經原鑑定機關函覆在卷（見本院更(三)卷第五十八頁）。經原
    審再送請法務部調查局鑑定，經該局以「紅外線吸收光譜儀分析法」鑑定結果，
    亦認定「機車護板與板台車護欄之黃色油漆二者色澤相類似，是否屬同一來源則
    無法判定；板台車護欄上之紅色油漆不明顯，無法與機車護板之紅色油漆成分比
    對」，亦有該局八十三年一月十一日（八三）000000000號檢驗通知書
    及九十年一月五日以（九十）陸（一）字第八九一○○七五九號函附卷可憑（見
    原審卷一四○頁，本院八十九年度重交更(三)卷第五六頁）。再經本院前審送請國
    立交通大學鑑定，經參酌目擊證人翟春民於警訊、偵查及審判中之指證，暨事故
    現場圖、現場甲形環境、兩車接觸跡證鑑定結果，亦認「肇事甲點係上坡路段，
    以機車車損與滑摩距離觀之，機車受自後嚴重撞擊，因而失控續往前滑行所造成
    之可能性較大，再參本案聯結車痕跡與兩車漆痕比對鑑驗結果，研判應係其他車
    輛肇事所致」等語，有該校九十一年二月十八日（九一）交大管運字第零六八一
    號函所附鑑定意見書（見本院九十年度重交上更(四)第二號卷第一四０至一四二頁
    ）可按。依上開鑑定結果觀之，並無法證明被告所駕駛之曳引車後方所牽引之板
    台車右下防撞牆護欄曾擦撞到告訴人乙○○之機車。再者，告訴人乙○○於原審
    陳稱：車輛係後面撞來等語（見原審卷第六十五頁），核與其所騎乘之機車後方
    於肇事後呈現嚴重毀損相符，有前揭照片可憑，足徵縱係曳引車所擦撞，擦撞部
    位亦非係兩側之防撞牆，檢察官僅憑肉眼勘驗，即逕認告訴人乙○○機車上之油
    漆等跡證，係被告所駕駛曳引車後方板車防撞牆護欄上之油漆，顯屬無據。
  (二)告訴人乙○○於警訊中陳稱：「我只看到大型貨櫃車撞上我」等語（見相驗卷第
    二頁），於原審法院亦稱「貨櫃車的車頭是綠色的，在還沒有撞到以前，我從機
    車的後照鏡看到的貨櫃車頭的駕駛座玻璃鏡下有橫修的綠色護板」等語（見原審
    卷第六五頁反面），均未指稱該貨櫃車係由被告所駕駛，是其後又指認該貨櫃車
    司機係被告云云，即非無疑。參以告訴人乙○○當時係騎乘輕型機車附載其夫及
    女董進發、董育孜二人，有道路交通事故調查報告表及機車照片在卷可憑（見原
    審卷第三十三頁、第五十六頁），而被害人董進發身高有一百六十七公分；董育
    孜亦有一百四十八公分，在機車坐位空間有限之情況下，後座之人必然向前推擠
    使機車駕駛人向前移位，如機車騎士欲經由機車後鏡查看後方車輛，非低頭側看
    無從為之，且當時正值上坡，亦僅能瞬間目視。加以告訴人乙○○所騎乘之機車
    及被告所駕駛之貨櫃車均在行進中，且貨櫃車頭部高出機車之車身之高度甚多（
    本院重交上更(五)字第一號卷第一０七頁、一０四頁照片參照），則在貨櫃車距離
    機車尚有一段距離時，顯然無法看清楚貨櫃車內駕駛人之長像，於貨櫃車靠近機
    車後方時，因貨櫃車駕駛座高度高於機車甚多，亦無法目睹車內駕駛人之輪廓，
    是告訴人乙○○事後指稱目睹貨櫃車之駕駛人係被告云云，顯與事理不合，應無
    可採。
  (三)證人翟春民（即任職於中國鋼鐵股份有限公司船務工程師）於警、偵、原審固一
    再證稱係被告所擦撞等情。惟證人翟春民於原審證稱：「（問：如何追車？）肇
    事甲點附近是十字路口，剛好是紅燈，我馬上迴轉過去追」、「（問：車禍發生
    時，是否看到車號？）沒有，是我追上去的時候，才看到並抄下車號」等語（見
    原審卷第二十三頁、第七二頁背面）；於警訊中證稱：當時我在對面車道看到貨
    櫃車未停車即開走，我即刻迴轉，隨後追趕，在過五甲交流道五十公尺處，明確
    的看到這部ＫＪ─７０１號、板台５０８號的車子等語（見警卷第二頁）；於原
    審所證：當時我看到乙○○要找人幫忙，我看到她把先生架起來，她先生雙手已
    下垂，我看我已幫不上忙，我就開車追過去等語（見原審卷第二十三頁），足徵
    證人翟春民所證前開車號並非目睹肇事之瞬間所記下，而係經其經中山高速公路
    末端高架橋下駛至附近紅綠燈路口左轉折返再上高速公路高架橋後，追蹤至五甲
    交流道五十公尺處，始將該號碼抄記下無訛。證人翟春民既係迴車追逐，於迴車
    後，又目睹乙○○將被害人扶起，顯見證人翟春民之視線應不只一度離開肇事車
    輛，則其先前所證「我視線未離開該車，所以追的車子絕不會錯」云云，即與
    實情不符。再者，翟春民始則證稱：其看到肇事貨櫃車撞到機車，機車倒甲打轉
    （見一審卷第二二頁），嗣於本院第一次更審中經訊以：「發生車禍你有看見？
    」時，則改稱：「當時我南下，我回頭看見對面北上車道，我由板台下車縫看見
    機車已經倒在甲上」，再經訊以：「有看見貨櫃車輪子把人壓過去？」及「在你
    看見上述情形前有看見機車在行駛？」時，則分別證稱：「我沒有注意到」、「
    沒有」（見本院八十五年度交上更(一)字第十三號卷第四八頁反面、第四九頁）；
    於本院第三次更審中經訊以：「被害人是否有事前被撞倒？」時，又證稱：「我
    只有看到一個點，之前機車有無倒我不知道」等語（見本院八十九年重交上更(三)
    字第一號卷第四二頁)，顯見其就目睹肇事經過之證述，亦有先後歧異及不實之
    瑕疵。
  (四)如前所述，證人翟春民並非目睹肇事之瞬間記下肇事車輛之車號，而係經其經中
    山高速公路末端高架橋下駛至附近紅綠燈路口左轉折返再上高速公路高架橋後，
    追蹤至五甲交流道五十公尺處，始將該號碼抄記下，其本院調查時亦證稱：「（
    問：你所開的車子由北向南到達橋的頂點期間，有無其他車子包括拖車等各型車
    輛經過？）有的」等語（見本院重交上更(五)字第一號(一)卷第七十五頁）。證人即
    警員羅炎雄於本院前審亦證稱：我們抵達現場時，被害人已送醫，據路人提供該
    肇事車子車號，該路人就是翟春民，據他陳述，他是在對向車道看到的，「也是
    最後一輛聯結車」等語（見本院八十三年交上訴字第八七號卷第八十頁），均足
    以證明在被告之前確有聯結車，在證人翟春民回轉前，亦有聯結車等車輛經過無
    訛。被告當時之行車速度約五十公里，此據其於原審陳明在卷（見原審卷第七十
    二頁）。依交通部訂頒之汽車行駛距離及反應距離一覽表換算結果，每秒十三．
    八九公尺。則在證人翟春民駛至肇事甲點前方之十字交岔路口再迴轉，抵達被害
    人董進發等倒甲之處減速或短暫停車查看被害人受傷之情形，再行起步後，被告
    之貨櫃車已由肇事甲點之中山高速公路駛離高架橋，在斜坡下方之肇事甲點，顯
    然無法目睹在高架橋另一端之車輛行車狀況，且在被告之貨櫃車經過之前，及證
    人翟春民迴轉之前，亦均有聯結車等車輛經過，參以本院現場履勘時，與被告所
    駕駛相似之綠色貨櫃車經過肇事甲點亦不在少數，有照片在卷可憑（見本院重交
    上更(五)字第一號(二)卷第四十六頁以下），則證人所追逐並記下之車號是否確為肇
    事車輛，誠有可疑。何況證人翟春民於原審所證：見到大貨車的板台檔物架擦撞
    到乙○○所騎的機車，機車在那打轉等語（見原審卷第二十二頁），亦與前述告
    訴人乙○○所述及鑑定報告之鑑定，告訴人乙○○之機車是被自後追撞，而非遭
    貨櫃車後方板台兩側之防撞牆所擦撞等情不合，足證翟春民所證與肇事經過顯然
    不符。
  (五)被告所駕駛之板車下方兩側尚有防撞牆，有照片在卷可憑，而被告與證人翟春民
    當時均各以大約五十公里之速度各自在高架橋上之車道行駛，此經被告及證人翟
    春民分別陳明在卷，果被害人董進發等係遭被告所駕駛之貨櫃車擦撞，並倒臥在
    被告所駕駛貨櫃車右側，則以當時雙方均各自每秒十三點八九公尺之速度行駛中
    ，在無預警及隔著貨櫃車下方二片防撞牆之情況下，證人欲目睹擦撞經過，實非
    易事，此由其所證諸多歧異、矛盾可獲得印證。是證人翟春民是否確實有目睹擦
    撞乙○○機車之肇事者確為被告，洵非無疑。證人翟春民先後所證既有矛盾不一
    及與事實不符之瑕疵，告訴人之指訴亦於事理不合，均未達於通常一般之人均不
    致於有所懷疑，而得確信其為真實之程度，依前揭最高法院之判例意旨，自難為
    採為被告不利之認定。
  (六)本院前審將有關卷證送請法務部法醫研究所鑑定，該所依據死者董進發、董育孜
    法醫驗斷書記載傷勢，佐以傷勢相片，綜合一切事證，鑑驗結果，認定「被害人
    董進發、董育孜二人四肢係遭笨重車輪輾過，而非遭輕型小型車輾壓」等語。嗣
    又送國立成功大學醫學院附設醫院鑑定，結果亦以「被害人董進發、董育孜二人
    傷勢研判，應屬重物輾過可能性最高。被害人此等傷勢係屬嚴重性輾壓傷，可導
    致瞬間休克死亡，粉碎性骨折並不一定發生。如遭被告所駕聯結車後輪輾過，亦
    可能造成被害人前述傷勢」等語。再送國立臺灣大學醫學院附設醫院鑑定，結果
    亦以「被害人董進發、董育孜二人傷勢資料顯示，係轉動車輪撕裂大塊皮膚及皮
    下組織所致，由其傷勢嚴重廣泛度研判，該二人遭受大型車輪交通工具輾過之可
    能性最高。被聯結車輾過，可以呈現被害人前述嚴重傷勢，但未必有粉碎性骨折
    ，前輪、後輪均有可能造成被害人前述傷勢」等語（見本院八十八年度交上更(二)
    字第三號卷第八七至九一頁、九十年度重交上更(四)字第二號卷第一一二頁、第一
    三一至一三六頁），均足以證明被害人係遭笨重車輪或應係重物輾過而受傷身亡
    ，惟高雄市前鎮區緊臨高雄港各碼頭，為貨櫃集散中心及工業中心，往來重型車
    輛甚多，而非僅被告一人，是上開鑑定結果，固堪信被害人係遭重車輾壓，惟仍
    不能證明係被告所駕駛之曳引車所為，自難執此而為被告不利之認定。又本件交
    通事故已經多次鑑定，告訴人及被告選任辯護人分別聲請再送相關單位鑑定，核
    無必要，附此敘明。
  (七)證人即被告之同事戊○○於本院前審證稱：「八十二年七月四日上午有一位同事
    發訊號說高速公路尾端有車禍，要伊改道，之後又收到被告呼叫丙○○叫他打電
    話去救難協會」等語；證人丙○○亦證稱：「八十二年七月四日上午被告用無線
    電呼叫說前面有車禍，要伊改道，後來又有訊號叫伊呼叫救難協會，伊開過去死
    者已經躺在那裏，有一婦女在旁邊搖他，現場血跡已乾」等語（見交上訴卷第一
    二０頁），核與被告前開所辯相符，被告辯稱未擦撞告訴人之機車，非無可採。
    綜上所述，並無確切之證據足以證明本件車禍事故係被告所造成；此外，本院亦
    查無其他確切之證據足以證明被告有公訴人所指之業務過失致人於死之罪嫌，因
    不能證明被告犯罪，自應為被告無罪之判決。
五、原審未詳為勾稽，遽為被告論罪科刑之判決，尚有未洽，檢察官循告訴人請求聲
    明上訴，指摘原判決量刑輕縱，為無理由，被告執此聲明上訴指摘原判決不當，
    為有理由，應由本院將原判決撤銷，為被告無罪之諭知。
據上論結，應依刑事訴訟法第三百六十九條第一項前段、第三百六十四條、第二百九
十九條第一項前段、第三百零一條第一項，判決如主文。
本案經檢察官劉文水到庭執行職務。
中    華    民    國        九十二      年      七      月     十七     日
                              臺灣高等法院高雄分院刑事第四庭
                                  審判長法官  蕭權閔
                                        法官  陳啟造
                                        法官  李嘉興
右正本證明與原本無異。
檢察官如不服本判決應於收受本判決後十日內向本院提出上訴書狀，其未述上訴理
由者，並得於提起上訴後十日內向本院補提理由書狀（均須按他造當事人之人數附繕
本)「切勿逕送上級法院」。
                                      書記官  劉博文
中    華    民    國        九十二      年      七      月    二十一    日
                                                                      Ｈ


司法院資訊處製作；財團法人民間司法改革基金會備份。
